【裁判字號】    89,訴,877
【裁判日期】    900817
【裁判案由】    偽造文書等
【裁判全文】
臺灣高雄地方法院刑事判決                        八十 九年度訴字第八七七號
    公  訴  人  臺灣高雄地方法院檢察署檢察官
    被      告  丁○○
右列被告因偽造文書等案件，經檢察官提起公訴（八十八年度偵字第二三四八八號）
，本院判決如左：
    主  文
丁○○行使偽造私文書，足以生損害於他人，處有期徒刑捌月，緩刑貳年。
偽造拍攝協議書上立契約人簽章欄「楊國清」之簽名壹枚沒收。
    事  實
一、丁○○自民國八十八年五月間起，基於意圖為自己不法所有之概括犯意，佯稱其
    在高雄市三民區○○○街二三九號所經營之亞丹兒童演藝事業有限公司（以下簡
    稱亞丹公司）受導演「楊國清」委託，代為招募童星參加無線電視連續劇演出，
    演員酬勞豐厚，然參加演出之演員需繳納保證金云云，以其別名「鄭景翔」分別
    與乙○○及甲○○簽訂合約，並基於偽造私文書之犯意，於立契約人簽章欄偽造
    楊國清之簽名以偽造拍攝協議書，使丙○○誤信鄭某有權代理楊國清而與之簽約
    約定安排其等之子女演出電視劇，足以生損害於丙○○，並致乙○○、甲○○及
    丙○○等人陷於錯誤，分別交付新台幣（下同）九十萬元、四十三萬元及四十五
    萬元之保證金，嗣丁○○未如期安排乙○○等人之子女演出前開連續劇，亦未返
    還其等所支付之保證金，乙○○等人始知受騙。
二、案經乙○○、甲○○、丙○○訴由台灣高雄地方法院檢察署檢察官偵查起訴。
    理  由
一、訊據被告丁○○固未否認自甲○○等人收取前揭款項之事實，然堅決否認有詐欺
    之犯行，辯稱：確實受楊國清委託代找童星，自甲○○、乙○○及丙○○處取得
    之款項，已交給楊國清作為保證金之用云云。然查：
（一）前揭犯罪事實除據告訴人指訴綦詳外，並有戲劇演出之合約書影本三紙及泛亞
      銀行匯出匯款回條聯影本一紙在卷足憑，被告雖稱向告訴人甲○○等人收取之
      款項係交與導演楊國清作為保證金之用，然無法提供楊國清之年籍資料與聯絡
      方式供本院查證，又其與丙○○之合約中所載楊國清身分証統一編號「Ｚ00
      0000000」號，經查並無其人，有法務部戶役政連結查詢結果在卷足憑
      ，再該契約中所載楊國清之電話「0000000000」及住址「台北市○○區○○路一二０號」，經查為中國電視公司之電話及地址，而中國電視公司
      並未聘僱有楊國清之人，分別有中華電信股份有限公司北區電信份公司八十八
      年十一月四日北行二字第八八Ｃ八二０二０三六號函及中國電視有限公司中視
      （88）琪安人字第四四六八號函可資為證，被告既稱與楊國清有合作關係，經
      常代為物色演員，與之應有聯繫之管道，然其竟稱不知楊某之真實姓名、年籍
      與聯絡方式，顯與常情有違，故是否如其所稱有導演楊國清之人已屬可疑。
（二）再者，被告陳稱告訴人所繳之款項是作為戲劇演出之「保證金」之用，已交給
      楊國清，然經本院向台北市電影電視演藝業職業工會、台灣電視公司、中國電
      視公司及中華電視公司查詢該會（公司）是否有楊國清之人，依演藝界之常規
      ，參與連續劇演出之演員是否有需繳納金錢與導演之慣例，並詢問被告與告訴
      人所簽訂之合約內容與演藝界之常規是否相符等事項，該會（公司）均表示並
      無楊國清之人，演藝界亦無參與演出之演員需繳納金錢與導演之慣例，並表示
      依業界常規，簽約後應由製作單位或電視公司預付酬勞與演員等情，有台北市
      電影電視演藝業職業工會（九０）北演工光字第０六六號函、台灣電視公司（
      九０）台視元節字第二五六號、中國電視公司中視（90）琪安人字第四四六八
      號函及中華電視公司（90）華節戲字第三二六號函在卷足憑。被告自稱從事演
      藝經紀事業多時，並提出演員參與演出酬勞之各類所得扣繳及免扣繳憑單十一
      紙、獎章影本一紙及剪報二張為證，自無不知演藝常規之理，就應否繳納「保
      證金」一事，應無遭人訛詐之可能，是被告辯稱前開款項是作為「保證金」之
      用，並不足採。
（三）又據被告所陳，伊向告訴人收取之保證金，扣除楊國清應支付之每人介紹費三
      萬元，均已全數交付楊某之情，則被告先後仲介乙○○、甲○○及丙○○之子
      女演出，收取九十萬（二名子女）、四十三萬及四十五萬元「保證金」，扣除
      自己應得之六萬元、三萬元及三萬元，其應分別支付給「楊國清」八十四萬元
      、四十萬元及四十二萬元，該等款項數額不小，被告卻表示並未要求楊某書立
      單據，且稱與楊某之間無合約，顯與常情有違，再審諸被告於遠東國際商業銀
      行存款之提領記錄中，多以提款機提領，金額多為一、二萬元，並未見前開數
      目之現金支出，有被告遠東商業銀行活期儲蓄存款之存摺影本可憑，況若果如
      被告所陳，該「保證金」係導演楊國清要求給付，每介紹一位演員鄭國清匯支
      付三萬元報酬給公司，則被告向告訴人收受該等款項後，將之存於自己而非公
      司之帳戶並分次、小額提領，未一次支付與楊國清，亦與事理不符，是被告辯
      稱，自告訴人收取之款項均已交給楊國清並不足採。至證人即亞丹公司之職員
      楊耀輝於本院審理時雖指稱，在片場曾見過楊姓導演三次，該導演與亞丹公司
      有合作關係，有些家長為爭取演出機會會主動透過經紀公司送錢給導演等語（
      見本院八十九年八月二十二日筆錄），然本案被告係主動要求告訴人給付「保
      證金」，與證人所述前開情況不同，且即便確如證人所述，有該楊姓導演存在
      ，亦不足以證明該導演有要求演員支付保證金，參以演藝界並無導演要求演員
      支付「保證金」之慣例，被告既未否認要求告訴人等支付「保證金」又無法交
      代所收受「保證金」之去向，其具不法所有之意圖至明，不因證人前開證言而
      有不同。
綜上所陳，被告前開所辯均不足採，本件事證明確，被告詐欺取財及行使偽造私文書
之犯行洵堪認定。
二、被告丁○○意圖為自己不法之所有，佯稱為告訴人之子女覓得演藝之機會需繳納
    保證金，對告訴人施用詐術，使告訴人等陷於錯誤而為財物之給付，並偽稱得楊
    國清授權以楊某之名義與丙○○訂立契約並持以對丙○○行使，足以生損害於告
    訴人丙○○，核其所為係犯刑法第三百三十九條第一項之詐欺取財罪及刑法第二
    百十六條、第二百十條之行使偽造私文書罪。其偽造「楊國清」簽名之行為係偽
    造私文書之階段行為；又其偽造私文書後持以行使，其偽造之低度行為為行使之
    高度行為所吸收，均不另論罪，只論以行使偽造私文書罪。又其先後三次詐欺取
    財之行為，時間緊接、犯罪構成要件相同，顯係基於概括之犯意而為之，為連續
    犯，應依刑法第五十六條之規定論以一罪並加重其刑，並因與前開行使偽造私文
    書罪間，具有方法、目的、結果之牽連關係，應依刑法第五十五條之規定，從較
    重之刑法行使偽造私文書罪論處。爰審酌被告利用家長望子成龍之弱點，詐騙金
    錢影響人我間之信賴關係，惡性非輕，然念其事後業與告訴人達成和解，有和解
    書一紙在卷足憑，足見其犯後態度良好及所生危害等一切情狀，量處如主文所示
    之刑。末查，被告前未曾受有期徒刑以上刑之宣告，有台灣高等法院被告全國前
    案紀錄表可參，其因一時失慮，偶罹刑典，事後獲得告訴人之諒解，經此刑之宣
    告後，應知警惕而無再犯之虞，本院因認暫不執行其刑為當，予以宣告緩刑二年
    ，用啟自新。偽造之契約書一紙，因非違禁物且業經被告提出行使交付予丙○○
    ，已非被告所有故不宣告沒收，惟其上偽造「楊國清」之簽名一枚，並無證據足
    認業已滅失，不問屬於犯人與否，應依刑法第二百十九條之規定，宣告沒收。
三、公訴意旨另以：被告意圖為自己不法之所有，於八十七年六月間，佯稱要投資股
    市開盤前之早市，向戊○○借款二十萬元，並表示獲利後可讓譚女分紅，使譚女
    誤以為真，而貸與前開款項，丁○○取得前開款項後，未投資股市又避不見面，
    戊○○始知受騙，認被告前開所為亦構成詐欺取財之罪。按犯罪事實應依證據認
    定，無證據不得推定其犯罪事實；不能證明被告犯罪者，應諭知無罪之判決，刑
    事訴訟法第一百五十四條、第三百零一條第一項分別定有明文。次按刑法第三百
    三十九條第一項詐欺罪之成立，須意圖為自己不法之所有，以詐術使人將本人或
    第三人之物交付為要件，所謂以詐術使人交付，必須被詐欺人因其詐術而陷於錯
    誤，若其所用方法，不能認為詐術，亦不致使人陷於錯誤，即不構成該罪（最高
    法院四十六年台上字第二六０號判例參照）。訊據被告丁○○固未否認向譚女借
    得二十萬元之事實，惟堅決否認借款之時向譚女佯稱欲投資股市，辯稱：當初是
    公司周轉需要才向譚女借錢，當時有告訴譚女公司賺錢後連本帶利清償，可能是
    當時談及自己投資股票一事，才使譚女誤信所借款項是做為股市投資之用等語。
    經查：告訴人戊○○於本院審理時並未否認與被告丁○○係舊識，且表示被告以
    投資股市為由向伊借款，因為是好朋友所以沒有明確約定利息，因為被告表示一
    年以後連本帶利清償，所以同意借款，當初只管一年以後可以取回前開款項，並
    不在意被告到底何用等語，足見戊○○之所以同意借款與被告，係因其與被告為
    舊識，且被告表示願意連本帶利清償之條件，至於被告是否將之用以投資股市，
    既非其所關心之點，自難謂被告因此陷於錯誤方為財物之給付，是縱或被告確實
    以投資股市為由向譚女借款，而未將所借之款項用於股市之投資，其所為亦與詐
    欺罪之構成要件未合，此外，並查無其他積極證據足資顯示前開款項係因被告對
    譚女施用詐術，使之陷於錯誤而交付，揆諸前揭法條及判例意旨，就此一部份應
    為被告無罪之諭知，然因此一部份若成立犯罪，於前揭業經起訴有罪連續詐欺取
    財部分，具有連續犯之裁判上一罪關係，故不另為無罪諭知，附此敘明。
據上論斷，應依刑事訴訟法第二百九十九條第一項前段，刑法第二百十六條、第二百
十條、第三百三十九條第一項、第五十五條、第二百十九條、第七十四條第一款，罰
金罰鍰提高標準條例第一條前段，判決如主文。
中      華      民      國    九十      年      八      月     十七     日
                                  臺灣高雄地方法院刑事第二庭
                                      法  官  卓立婷
右正本證明與原本無異。
如不服本判決，應於判決送達後十日內，向本院提出上訴狀。
                                      書記官    陳家宏
中    華    民    國      九十      年      八      月      二十三      日


司法院資訊處製作；財團法人民間司法改革基金會備份。
